臺灣臺南地方法院民事判決　　　　　　　　94年度智字第24號
原　　　告　甲○○
被　　　告　陳勝興即奕勝電話工程行
訴訟代理人　黃小舫律師
　　　　　　李文禎律師
　　　　　　黃如流律師
上列當事人間請求侵權行為損害賠償事件， 經本院於民國96年8
月17日言詞辯論終結，判決如下：
    主      文
原告之訴及假執行之聲請均駁回。
訴訟費用新臺幣貳萬零捌佰元由原告負擔。
    事實及理由
壹、程序部分：
　　本件原告經合法通知，未於言詞辯論期日到場，核無民事訴
    訟法第386條所列各款情形， 爰依被告之聲請，由其一造辯
    論而為判決。
貳、實體部分：
一、本件原告起訴主張：
（一）按專利法為「為鼓勵、保護、利用發明與創作，以促進產
      業發展」，而賦予專利權人於一定時間內，獨占專利權範
      圍內製造、為販賣之要約、販賣、使用或為上述目的而進
      口該新式樣及近似新式樣專利物品之權利 （專利法第1條
      、第123條參照）。 因此，任何人未得專利權人之同意，
    　而為製造、販賣、使用或為上述目的而進口該新式樣及近
      似新式樣專利物品，即構成專利之侵害。再者，專利法上
      為給予權利人救濟，除就侵權行為之損害賠償請求，可依
   　 民法184條侵權行為以下之規定請求外，更於民國92年2月
      6日新修正專利法第84條文規定 「發明專利權受侵害時，
　　　專利權人得請求賠償損害，並得請求排除其侵害，有侵害
  　　之虞者，得請求防止之。」（即所謂的禁止請求權）；又
   　 「發明專利權人或專屬被授權人依前二項規定為請求時，
      對於侵害專利權之物品或從事侵害行為之原料或器具，得
    　請求銷燬或為其他必要之處置。」（即所謂的廢止請求權
　　　），新式樣專利則依同法第129條之規定準用之。
（二）查原告為新式樣第089693號「反光導標」專利之專利權人
      ，此有經濟部智慧財產局所發專利權證書影本可證，其專
      利權範圍如93年4月1日專利公報所示。是原告為上開反光
    　導標之新式樣專利權人，就原告所指定新式樣施予之反光
      導標物品，自專有排除他人未經原告同意而製造、販賣、
　　　使用或為上述目的而進口該新式樣及近似新式樣專利物品
 　　 之權，且原告專利受侵害時，亦得依法向專利侵權人請求
   　 損害賠償，並得請求排除其侵害，有侵害之虞者，得請求
      防止之；對於侵害專利之物品，亦得請求銷燬、回收或為
      其他必要之處置。
（三）又查臺南市東區區公所前於 94年6月16日所發包之「東區
      ○里○設路面標記工程」（案號：0000000）， 係由被告
      陳勝興即奕勝電話工程行得標並予承包進行太陽能路面標
　　　記之安裝工程。邇來，原告發現被告所安裝使用之鋁合金
  　　太陽能路面標記，竟係侵害本人「反光導標」新式樣專利
    　之侵害物。經原告將被告產品與原告專利詳細比對分析，
      二者無論由俯視、仰視及側視角度個別或整體比對，均可
    　清楚發現，被告產品之工字型太陽板之流線設計及其兩側
      各設二道排水凹槽之對稱造型；前後橫長立體梯形平台及
　　　斜側面反光板之均勻設計； 三個圓弧造型之LED發光體形
  　　狀及其孔設之位置；下方底板突出部分、柱體形狀及該柱
    　體之六道凹槽設計，以及底板十個方形凹部及十個螺絲位
      置等，二者無論是元件間的配設位置、形狀大小、寬幅比
      例，以及各角度所呈現之線條、整體外觀及視覺效果等幾
　　　乎完全相同，被告之路面標記產品確係侵害本人專利權之
  　　物品，至為明顯。又被告所銷售使用之路面標記產品均未
   　 獲得原告之同意與授權，是上開被告行為，顯已嚴重侵害
　　　原告合法之專利權，原告自得依法請求損害賠償及其他必
  　　要之救濟行為以保權益。
（四）次按「因故意或過失，不法侵害他人之權利者，負損害賠
      償責任。」、「違反保護他人之法律，致生損害於他人者
      ，負賠償責任。」、「數人共同不法侵害他人之權利者，
      連帶負損害賠償責任；不能知其中執為加害人者，亦同。
   　 造意人及幫助人，視為共同行為人。」， 為民法第184條
      第1項、第2項及第185條所規定。 又因專利權之對象多為
      無體財產，其損害賠償額難以計算，故異於民法之相關規
    　定，而於新修正專利法第85條規定「依前條請求損害賠償
      時，得就下列各款擇一計算其損害： 一、依民法第216條
    　之規定。但不能提供證據方法以證明其損害時，發明專利
      權人得就其實施專利權通常所可獲得之利益，減除受害後
    　實施同一專利權所得之利益，以其差額為所受損害。二、
      依侵害人因侵害行為所得之利益。於侵害人不能就其成本
    　或必要費用舉證時，以銷售該項物品全部收入為所得利益
      。除前項規定外，發明專利權人之業務上信譽，因侵害而
    　致減損時，得另請求賠償相當金額。依前二項規定，侵害
      行為如屬故意，法院得依侵害情節，酌定損害額以上之賠
      償。但不得超過損害額之三倍」，新式樣專利依新修正專
      利法第129條之規定準用之。
（五）經查被告於承包之「東區○里○設路面標記工程」所安裝
      之太陽能路面標記係仿冒原告專利之侵害物，原告於發現
      該侵害情事後，立即於94年8月18日以湖口新工郵局第142
      號存證信函通知發包單位臺南市東區區公所，請其要求被
      告立即停止專利侵害之行為。 被告於94年8月24日以（94
      ）台法世字第832號律師函， 函覆稱將對本案事實進一步
      確認後，再向原告說明等語。殊料，臺南市東區區公所竟
      於 94年8月25日以南東經字第0940019472號函要求被告繼
      續依合約履行施工之義務。為此，原告特又於94年9月5日
      以湖口新工郵局第161號存證信函， 再次通知臺南市東區
      區公所及被告，就被告產品與原告專利作詳細比對，並清
      楚告知被告此侵害專利之事實，且要求臺南市東區公所及
      被告立即停止任何進一步侵害原告之違法行為。詎被告等
      不思立即停止違法行為並出面與原告尋求協商解決之道，
      竟又委任另一律師於94年9月6日再次向原告發出律師函（
      臺南第14支郵局存證信函第166號）， 函中被告不僅無停
      止侵害原告專利之表示，更圖以一無效之外國文件質疑原
      告專利之有效性等方式，繼續其專利侵害之行為。原告雖
      又再於94年9月12日以湖口新工郵局第170號存證信函，發
      函臺南市東區公所及被告等，駁斥被告之無理主張，並再
      次要求被告等勿再繼續侵害專利及擴大原告損害等，惟據
      原告了解，被告等迄今仍未停止其違法專利侵權行為之繼
      續。
（六）承前所述，被告迄今對於該工程案所安裝之道路標記產品
      與原告所有之「反光導標」專利相同或構成近似乙事，從
      未為實質比對否認之表示，顯見被告本身亦清楚了解二者
      實係相同或近似；被告產品構成專利侵害之事實，亦經原
      告多次以存證信函告知，並詳細比對及告知其產品與原告
      專利相同及近似之處，而被告就其所為承包及安裝專利侵
      害物品之行為，亦從不為否認。顯見被告乃出於故意而共
      同以不法侵害原告之專利權，致原告受有損害。又原告一
      再以書面告知要求其停止繼續侵害原告專利，然被告卻對
      原告之通知置之不理，仍持續進行專利之侵害。甚至，誣
      稱原告係將他人之產品佔以為自己之專利謀取私利云云，
      已嚴重損及原告優良商譽，其侵害之惡性及情節至巨。從
      而，原告主張依前述民法上侵權行為及專利法上專利侵害
      而請求損害賠償原告，並依專利法第123條及第129條準用
      第84條之規定，請求被告停止製造、為販賣之要約、販賣
      、使用或為上述目的而進口近似於原告所有之新式樣「反
      光導標」專利物品之行為，以排除被告對原告之侵害，而
      該產品如有已製造或市面上銷售或使用，則應予以銷燬或
      為其他必要之處置（如回收等行為）。
（七）末就損害賠償額之計算方法與範圍而言，原告爰依新修正
      之專利法第129條準用第85條第1項第2款之規定， 依侵害
      人因侵害行為所得之利益計算之。並聲明：(一)被告不得製
　　　造、銷售、使用或進口新式樣第089693號「反光導標」，
　　　，如有已製造、使用、進口或於市面上銷售者應銷燬或回
  　　收之。 (二)被告應給付原告500,000元及自起訴狀繕本送達
　　　之翌日起至清償日止，按年息百分之5計算之利息。 (三)被
  　　告應給付原告損害額 3倍之賠償及自判決確定之翌日起至
    　清償日止，按年息百分之5計算之利息。 (四)請准原告提供
      擔保宣告准予假執行。
二、被告則以：
（一）按專利法規定「稱新式樣者，謂對物品之形狀、花紋、色
      彩或其結合，透過視覺訴求之創作」、「凡可供產業上利
      用之新式樣，無下列情事之一者，得依本法申請取得新式
      樣專利：一、申請前有相同或近似之新式樣，已見於刊物
      或已公開使用者。二、申請前已為公眾所知悉」， 第109
      條第1項及110條第1項第1、2款定有名文。 復按「新式樣
      雖無第1項所列之情事， 但為其所屬技藝領域中具有通常
      知識者依申請前之先前技藝易於思及者，仍不得依法申請
      取得新式樣專利。」，專利法第110條第4項另定有明文。
（二）查原告於92年3月4日以品名為：「反光導標」，向智慧財
      產局申請新式樣專利，經審查結果，獲准並於93年4月1日
      於專利公報公告，並於公告期滿取得新式樣第089693號專
      利權。然查，與系爭專利物品之形狀、外觀相近似之物品
      早於92年2月25日，在美國即取得新式樣第D470787專利權
      並經公告在案， 足證美國之新式樣編號第D470787號物品
      之使用，早於原告申請上述專利之前，且因原告取得之新
      式樣專利外觀形狀幾乎與美國上述專利完全相同，故原告
      之系爭專利是否具有新穎性已有疑義。此外，中國大陸於
      91年8月7日公告之新式樣第CN00000000.3號之專利，更早
      於原告專利權之申請日，且二者之外觀形狀亦幾乎完全相
      同。甚而，韓國MIRACLE IND.C0.LTD（網址為：http：//
　　　www.miracleits.com/about.htm1 ）之網站上公開之網頁
  　　資料，其中所刊載之ms-200系列之反光導標產品，亦與原
    　告聲請之系爭專利外觀幾乎完全相同，且該產品在美國及
      中國大陸亦申請新式樣專利在案。據此足證，原告取得系
      爭產品新式樣之專利前，在美國、中國大陸及韓國已公開
      且普遍使用系爭產品，甚而，系爭專利之產品亦為公眾所
      知悉，故原告之專利權， 當違背專利法第110條第1項第1
      款及第2款之規定，不具備新穎性， 且既然系爭專利不具
      有新式樣專利之申請要件，則原告之系爭專利依法當予以
      撤銷而視為自始即不存在，從而，被告當無侵害原告之專
      利，自不待言。
（三）又原告雖稱系爭專利與被告所舉之前開專利權，在發光體
      、方型孔及螺絲等數量上均不相同，故當具有新穎性及創
      作性云云。然查，「申請專利之新式樣的整體或主要設計
      特徵係改變相關先前技藝中之設計的比例、位置或數目而
      構成者，若整體設定亦未產生特異之視覺效果，應認定該
      新式樣易於思及。例如：僅將已知橫向排列之三燈式交通
      指示燈變換為直向排列之五燈式交通指示燈，均應認定該
      新式樣為易於思及。即使為因應物品在製造上或商業上之
      需求，而再修飾該新式樣之非主要設計特徵，只要整體設
      計並未產生特異之視覺效果，仍應認定該新式樣為易於思
      及，不具創作性。」及「申請專利之新式樣的整體或主要
      設計特徵係增加、刪減或修飾相關先前技藝中之局部設計
      而構成者，若整體設計並未產生特異之視覺效果者，應認
      定該新式樣為易於思及。例如僅增加構建的個數，而將已
      知四燈式吊燈改為五燈式或六燈式吊燈。．．．只要整體
      設計並未產生特異之視覺效果，仍應認定該新式樣為易於
      思及，而不具創作性。」，參照專利審查基準之第三篇新
      式樣專利實體審查/第三章專利要件/3.4.1.6及同章3.4.1
      .6 之規定。 準此，系爭專利與被告所舉上開在美國、中
      國大陸及韓國申請之專利相互核對可證，系爭專利僅係單
      純的改變發光體之數目、增加抑或刪減螺絲數目並於太陽
      板之兩側增加缺槽。而此並未產生特異知視覺效果。抑且
      ，增加發光體或減少螺絲之數目，甚或增加兩側之缺槽，
      均為熟悉該技藝者易於思及之創作，因此，系爭專利當違
      背專利法第110條第4項之規定，不符合新式樣專利之申請
      要件。因此，系爭專利不惟不具有新穎性且為熟悉該技藝
      者易於思及之創作而不具有創作性，應予以撤銷而視為自
      始即不存在，從而，被告當無侵害原告之專利，彰彰明甚
      。
（四）本件被告業就原告系爭專利有撤銷之事由，向主管機關提
      出舉發，嗣經經濟部智慧財產局審定舉發成立，應撤銷原
      告之系爭專利權確定，被告自無侵害原告之系爭專利權可
      言，原告之請求自屬無據，應予駁回等語置辯。並聲明：
      (一)原告之訴駁回。(二)如受不利益之判決，被告願提供擔保
      請准予免為假執行之宣告。
三、本件之爭點厥為原告有無系爭專利權？原告可否主張損害賠
    償？
四、經查：原告原申請取得新式樣第089693號「反光導標」之新
    式樣專利權， 有原告提出之中華民國專利證書1紙在卷（見
    本院卷第9頁）可稽， 惟該專利權經被告向經濟部智慧財產
    局舉發，業由該局以96年3月29日（96）智專三（一）03019
    字第09620180610號專利舉發審定書認定舉發成立， 應撤銷
    專利權，嗣原告並未依法向經濟部提出訴願而告確定等情，
    有經濟部智慧財產局96年3月29日（96）智專三（一）03019
    字第 09620180620號函及檢送之經濟部智慧財產局專利舉發
    審定書1份及經濟部智慧財產局96年7月17日（96）智專三（
    一）03019字第09620393040號函1份附卷（見本院卷第263頁
    至第266頁、第270頁）可憑，足認原告前揭新式樣專利權業
    經撤銷而消滅。從而，原告自不得主張其因系爭專利權受到
    侵害，而得對被告主張損害賠償及請求被告不得製造、銷售
    、使用或進口系爭反光導標，且如有已製造、使用、進口或
    於市面上銷售者應予銷燬或回收，是應認原告之訴為無理由
    ，應予駁回。
五、原告陳明願供擔保，聲請宣告假執行，因其本案訴訟已經敗
    訴判決，其假執行聲請，失所附麗，應併予駁回。另併依民
    事訴訟法87條第1項確定訴訟費用額 （即裁判費20,800元）
    如主文第2項所示。
六、據上論結，本件原告之訴為無理由，依民事訴訟法385條第1
    項前段、第78條、第87條第1項，判決如主文。
中　　華　　民　　國　　96   年　　 8　 　月　　31　　日
                        民事第二庭　　法　官  陳金虎
以上為正本係照原本作成。
如對本判決上訴，須於判決送達後20日內向本院提出上訴狀（須
附繕本）。
中　　華　　民　　國　　96　　年　　8 　　月　　31　　日
                                      書記官  朱小萍
